【裁判字號】    83,基簡,141
【裁判日期】    890602
【裁判案由】    確認本票債權不存在
【裁判全文】
臺灣基隆地方法院宣示判決筆錄  八十三年度基簡字第一四一號
    原      告  丙○○
    訴訟代理人  乙○○
    被      告  基隆市第二信用合作社
    法定代理人  丁○○
    訴訟代理人  甲○○
                戊○○
                李兆麟
右當事人間八十三年度基簡字第一四一號確認本票債權不存在事件於中華民國八十九
年六月二日下午四時０分在本院民事第九法庭公開宣示判決出席職員如左：
                法      官  蔡岱霖
                法院書記官  陳淑慧
                通      譯  劉春生
進行事件點呼後
朗讀案由兩造均未到
法官朗讀主文宣示判決，並諭知將判決主文、事實及其理由要領，記載於後：
    主    文
確認被告持有如附表所示之本票中依臺灣基隆地方法院八十二年度票字第二六四號裁
定准許對發票人為強制執行之新台幣貳佰陸拾萬陸仟柒佰零捌元之票據債權對於原
告不存在。
原告其餘之訴駁回。
訴訟費用由被告負擔。
    事實及理由要領
甲、兩造聲明及陳述要旨：
一、原告部分：原告主張其並未曾與訴外人施英惠、陳皆成共同簽發如附表所示之本
    票一張，亦未以該本票向被告借款或保證，該本票中關於原告之簽名及蓋章部分
    均係偽造，竟接獲被告聲請本院以八十二年度票字第二六四號裁定准許對原告就
    系爭本票其中新台幣（下同）二百六十三萬六千七百零八元為強制執行，爰為非
    訟事件法第一百零一條第一項規定提起本訴，請求確認被告對於原告並無該二百
    六十三萬六千七百零八元之票據債權存在，並請求確認系爭本票中關於原告之簽
    名及蓋章部分均係偽造；並依本院八十六年度訴字第二五○號刑事判決為證。
二、被告部分：被告抗辯系爭本票上原告之簽名及蓋章應係真正，且原告有在借款之
    約定書上親自簽名，並將印章交予陳皆成，故被告始相信為真正而貸予款項，提
    出本票一紙、約定書三份（以上均為影本）為證。
乙、理由要領：
一、本件原告未於最後言詞辯論期日到場，無民事訴訟法第三百八十六條所列各款情
    形，依被告之聲請，由其一造辯論而為判決。
二、按在票據上簽名者，依票上所載文義負責，又票據上之簽名得以蓋章代之，票據
    法第五條、第六條分別定有明文；又本票本身是否真實，即是否為發票人所作成
    ，應由執票人負證明之責（最高法院五十年台上字第一六五九號判例可資參照）
    ，即執票人就本票為真正之事實，應先負舉證責任；如發票人之印章為真正，即
    應推定該票據亦屬真正，得據以判斷該票據係為發票人作成，倘主張其印章係被
    盜用時，則盜用之事實，按諸舉證責任分配之原則，轉應由為此主張者負舉證責
    任。本件原告主張如附表所示之本票其上之原告簽名及蓋章均為偽造，則被告即
    執票人應就本票之真正負舉證責任；經查：
  (一)系爭本票上之原告簽名字跡與原告於臺灣基隆地方法院檢察署八十二年偵字第三
    二五八號詐欺案件偵查卷宗第三十六頁背面之原告親筆簽名字跡顯非相符，業經
    本院依職權調閱上開偵查卷宗核閱屬實，亦與被告所提出之約定書一份上原告所
    為簽名筆跡不同；且被告所屬職員彭錦靖於本院八十六年度訴字第二五○號偽造
    文書案件八十六年七月十八日調查程序訊問筆錄中證稱：系爭本票上之發票人三
    人之簽名均係伊所填寫，是經理林其銓交給伊已蓋好發票人三人之印章及被告職
    員陳聖信核印完竣之印章之空白本票，而由其填載日期、金額、利率、加減碼、
    借款人與保證人之姓名住址、初貸日、核貸日等，並押記「七十九年四月十四日
    」之發票日及六個月後之「七十九年十月十四日」之到期日等語；亦經本院依職
    權調閱該刑事卷宗第六十七頁背面核閱屬實。
  (二)被告主張系爭本票上之原告蓋章印文與原告所填載之約定書上蓋章之印文相同，
    提出約定書一份為證，而為原告否認該印章之真正。查被告所提出之約定書上原
    告之簽名核與原告於上開臺灣基隆地方法院檢察署八十二年偵字第三二五八號詐
    欺案件偵查卷宗第三十六頁背面之原告親筆簽名相符，應認上開約定書上之原告
    簽名為真正；然查被告所提出之上開約定書之作成日期係記載為七十八年七月二
    十一日，而原告為辦理不動產抵押貸款，先於七十八年七月七日已填具一份親筆
    簽名填載之約定書，並於七十八年七月二十四日憑之與被告訂立擔保放款契約，
    嗣已清償完畢，有原告於上開臺灣基隆地方法院檢察署八十二年偵字第三二五八
    號詐欺案件偵查卷宗第三頁、第六頁提出之約定書、債務清償證明書各一份為證
    ，該原告先前所填之約定書蓋用之印章為圓形篆體之印章，且該印章復在原告於
    八十年一月十八日填交被告之中長期放款借據中所使用（見上開偵查卷第八頁）
    ，堪認該圓形篆體印章為原告關於向被告借款所正常使用而為被告所接受之印章
    。上開被告所提出之七十八年七月二十一日約定書與原告先前於七十八年七月七
    日填載之約定書，相隔不過二周，而該七月二十一日約定書上所蓋用之印章卻為
    完全不同之方型楷體普通方章，且依系爭本票下方之記載，該筆三百萬元之本票
    擔保貸款係於七十八年九月三十日貸出（初放），與前開七十八年七月二十四日
    所為抵押放款，相距僅二月，被告對於同一客戶相近時間內之授信審查，焉可能
    未核對其先前放款存置之印鑑資料而任意採用其他之印章；況依該約定書第一條
    約定：「本約定書所稱一切債務，係指立約人對貴社所負之票據、借款、墊款、
    保證等債務及其他債務，並包括其利息、遲延利息、違約金、損害賠償及其他所
    有費用。」及第二條約定：「立約人因名稱、：：、印鑑、：：變更情事發生時
    ，應即以書面將變更情事通知貴社，並辦妥變更或註銷留存印鑑之手續。於未為
    前項通知及變更或註銷留存印鑑手續前與貴社所為之交易，立約人均願負其責任
    」之內容可知，被告對於同一客戶之一切票據、借款、墊款、保證等授信，均應
    以同一印鑑為依據，並且未經通知變更或註銷前，債務人概應就該原留印鑑負責
    ，上開「印鑑安定性」之約定非但保護被告金融業者授信之安全，亦保護往來授
    信客戶之交易安全；是則，原告既已於七十八年七月七日簽立約定書留存印鑑，
    被告依授信程序當無可能在未經通知變更之情形下，於二周內再採用原告之另一
    印章並核准其授信；故而原告於上開本院八十六年度訴字第二五○號偽造文書案
    件中訴稱該七十八年七月二十一日約定書原係未蓋印鑑之多填之約定書，因被告
    內部控管之疏失及核對印鑑之勾串矇蔽，致被告內部人以未經原告授權而盜刻之
    印章偽造存留印鑑並偽造系爭本票等情，應堪採信；被告既已先留存有原告之圓
    形篆體印鑑約定書，要非得以該後來遭他人無權偽填之約定書據以證明系爭本票
    上原告之印章為真正。
  (三)是則，系爭本票之執票人即被告既未能證明系爭本票上原告簽名及蓋章之真正，
    原告否認系爭本票上關於原告之簽名及蓋章為真正而主張被告對於原告就系爭本
    票其中執行債權額貳佰陸拾萬陸仟柒佰零捌元之債權不存在，即為可採。
三、按發票人主張本票係偽造、變造者，應於接到本票強制執行裁定後二十日之不變
    期間內，對執票人向為裁定法院提起確認之訴，非訟事件法第一百零一條第一項
    定有明文；又本票發票人以相對人所執本票為第三人所偽造，訴求確認兩造間就
    該本票債權不存在之判決，雖逾非訟事件法第一百零一條第一項所定之期間，惟
    本票發票人不依該條項所定期間提起確認之訴，僅無同條第二項之適用，非謂逾
    此期間即不得起訴（最高法院六十四年度台抗字第二四二號判例可資參照）。本
    件原告於八十二年八月十一日收受本院八十二年度票字第二六四號本票准許強制
    執行裁定，遲至八十三年三月十七日始行提起本件確認訴訟，其起訴已無依非訟
    事件法第一百零一條第一項起訴之效力，惟仍得為合法之確認訴訟。次按確認法
    律關係之訴，非原告有即受確認判決之法律上利益者，不得提起之；確認證書真
    偽或為法律關係基礎事實存否之訴，亦同；確認法律關係基礎事實存否之訴，以
    原告不能提起他訴訟者為限；民事訴訟法第二百四十七條第一項、第二項定有明
    文。本件原告起訴請求確認系爭本票上關於原告之簽名及蓋章均為偽造，其確認
    之標的為法律關係基礎事實之存否，原告已得依確認系爭本票債權不存在之訴訟
    主張之，並已提起本件確認本票債權不存在之訴，自非屬不能提起他訴訟主張者
    ，原告復行訴請確認系爭本票上關於原告之簽名及蓋章均為偽造，即無保護之必
    要，而與前揭民事訴訟法第二百四十七條第二項之規定不合，應予駁回。
四、從而，原告請求確認被告持有如附表所示之本票中依臺灣基隆地方法院八十二年
    度票字第二六四號裁定准許對本票發票人為強制執行之新台幣貳佰陸拾萬陸仟
    柒佰零捌元之票據債權對於原告不存在，為有理由，應予准許；逾此部分之請求
    ，為無理由，應予駁回。
中      華      民      國    八十九    年      六      月      二      日
~B臺灣基隆地方法院基隆簡易庭
~B        法院書記官  陳淑慧
~B        法      官  蔡岱霖
右正本證明與原本無異。
本筆錄正本之送達，與判決正本之送達，有同一效力。
對於本件判決如有不服，應於收受送達後二十日內向本院提出上訴書狀，上訴於本院
合議庭，並按他造當事人之人數附具繕本。
中      華      民      國    八十九    年      六      月      八      日
~B        法院書記官  陳淑慧
~F0;
附表：
┌──┬───┬─────┬────┬───┬───┬─────┬────┐
│票據│發票人│  受款人  │金    額│發票日│到期日│ 執行裁定 │執行金額│
├──┼───┼─────┼────┼───┼───┼─────┼────┤
│本票│施英惠│保證責任基│新台幣│七十九│七十九│臺灣基隆地│新台幣貳│
│    │陳皆成│隆市第二信│佰萬元  │年四月│年十月│方法院八十│佰陸拾│
│    │丙○○│用合作社  │        │十四日│十四日│二年度票字│萬陸仟柒│
│    │      │          │        │      │      │第二六四號│佰零捌元│
│    │      │          │        │      │      │裁定      │        │
└──┴───┴─────┴────┴───┴───┴─────┴────┘


司法院資訊處製作；財團法人民間司法改革基金會備份。
